【裁判字號】    95,重訴,521
【裁判日期】    970421
【裁判案由】    清償借款
【裁判全文】
臺灣板橋地方法院民事判決             95年度重訴字第521號
原      告  戊○○
訴訟代理人  陳錦芳律師
被      告  甲○○
訴訟代理人  張至剛律師
複代理人    陳鴻飛律師
上列當事人間請求清償借款事件，本院於民國97年4 月7 日言詞
辯論終結，判決如下：
    主  文
原告之訴及假執行之聲請均駁回。
訴訟費用由原告負擔。
    事實及理由
一、本件原告起訴主張：
（一）緣被告分別於民國93年3 月30日、同年7 月26日向原告借
      款新臺幣（下同）100 萬元、150 萬元及400 萬元，原告
      並將上開款項匯入被告所有之中國國際商業銀行永和分行
      00000000000 號帳戶。而被告另於93年向原告借款50萬元
      ，原告業以現金交付之。又被告以訴外人興堡國際有限公
      司（以下簡稱：興堡公司）簽發、付款行社菲律賓首都銀
      行臺北分行、票期2005年1 月30日面額250 萬元、票期同
      年2 月1 日面額400 萬元、150 萬元，指明被告並禁止背
      書轉讓之支票3 紙交付原告，作為本件借款擔保之用。嗣
      雙方約定被告應於94年1 月30日、2 月1 日分別清償250
      萬元及450 萬元，惟原告於票期屆至要求被告依約清償，
      然被告均置之不理。
（二）兩造間已有借貸合致及款項交付之行為：
      查被告對於收受原告先後匯款共計650 萬元，以及交付訴
      外人興堡公司簽發支票3 紙之事實，並不爭執，足稽原告
      已為交付款項。而上開3 紙支票俱係指名被告且禁止背書
      轉讓，原告無法持之要求發票人興堡公司兌領，苟非被告
      係執該3 紙支票予原告，擔保其於票期日將有票款收入得
      以清償借款，原告根本不會收受上開支票。縱原告欲透過
      被告借款予訴外人興堡公司，被告可將該公司帳號告知原
      告，或原告為顯示匯兌雙方之法律關係，大可在匯款單上
      註記文字，以資區別。然原告所提匯款單上署名匯款人為
      原告，收款人為被告，卻無任何可資區別之註記，況參酌
      被告所提之匯款單上，亦無任何被告係受原告指示轉匯之
      註記，顯見兩造係基於借貸之意思表示而為匯兌。
（三）原告未指示被告匯款予訴外人興堡公司，或訴外人興堡公
      司透過被告與原告發生借貸合致：
  １、原告與訴外人興堡公司並未存有借貸關係：
      參照證人丙○○證稱「員工將錢借給公司後，公司會開支
      票給員工；均以員工之名義登載並計算所借貸之金錢。」
      、「（問：有無非公司員工到公司來要求借錢給你們公司
      或員工要求這筆借款要登載為第三人借貸？沒有。」、「
      我不認識原告…被告甲○○跟我說他有朋友要借錢給公司
      …，就有一筆匯款匯到公司，是被告甲○○之名義…；（
      利息支票）直接交給員工。甲○○名義的部分是由我或會
      計直接交給甲○○。」、「（問：原證2 所示支票為何有
      指定受款人（甲○○）而且禁止背書轉讓？）因怕員工將
      票據遺失。」等語，足證與訴外人興堡公司發生借貸關係
      者為該公司員工，公司開立本金支票皆指名員工姓名且禁
      止背書轉讓，利息支票則直接交付員工，且從未有非公司
      員工要求放款予該公司，或員工要求將借款登記為第三人
      借貸。故被告以其名義匯至訴外人興堡公司之款項，俱為
      兩者間之債權債務關係，基於債之關係之相對性，難謂前
      揭借貸關係發生於原告與訴外人興堡公司之間。
  ２、被告轉讓予原告之發票人謝勝夫名義之支票，並非訴外人
      興堡公司向原告借款所支付之利息：
    (1)查被告轉讓予原告之發票人謝勝夫名義之支票，其中編號
      票期93年4 月1 日、票期93年7 月1 日、票期93年
      10月1 日、票期94年1 月1 日等4 紙支票係原告於93年
      2 月27日前自被告處收受，俱於當日委交安泰商銀託收，
      斯時被告尚未向原告為告貸要求，原告亦未匯款至被告帳
      戶。而原告匯款至被告帳戶之時間，均遠在前述支票託收
      日後至少1 個月以上，倘前述支票係本件借款之利息，理
      應於訴外人興堡公司收到借款後，始可能簽發或交付利息
      支票，益徵該4 紙支票既非訴外人興堡公司或被告支付原
      告本件借貸之利息。又對照證人丙○○證述訴外人興堡公
      司計算利息方式，以及利息支票票期記載方式，再參酌被
      告所轉讓編號票期93年8 月30日、票期93年9 月27日
      、票期93年12月27日等3 紙支票之票期及金額，顯非訴
      外人興堡公司簽發支付原告本件借款之利息至明。
    (2)證人丙○○證稱「興堡公司借款利息為月利一分二，清償
      日通常為1 年，支票發票日為1 年後，利息3 個月付1 次
      ，利息票發票日以中間月份的相當於借款日，如1 號借款
      ，4 、5 、6 月利息之支票開5月1日」等語，縱本件借款
      係訴外人興堡公司向原告借貸，依證人證詞推估，原告收
      到利息支票金額、票期應為「本金250 萬元部分，利息9
      萬元，利息支票票期應為93年4 月30日、93年7 月30日、
      93年10月30日；本金400 萬元部分，利息14萬4,000 元，
      利息支票票期應為93年8 月26日、93年11月26日、94年2
      月26日」，然原告卻從未收受前述票期及金額之支票，顯
      見被告匯款至訴外人興堡公司帳戶乙事，顯與原告無關。
（四）縱鈞院認兩造間未有借貸合致，惟原告匯款650 萬元至被
      告帳戶，被告即受有650 萬元之利益，且原告將總數650
      萬元匯款至被告帳戶，並無法律上原因，應可認為原告已
      為相當之證明，被告自應就本件匯款係有法律上之原因等
      情負舉證責任。又被告所舉前揭事證違反常理，足證原告
      主張被告無法律上原因受有650 萬元利益，致原告受有損
      害等情，已盡舉證責任而可認為實在，原告亦得依不當得
      利法則請求被告返還之。
（五）聲明：1.被告應給付原告700 萬元，及自94年2 月2 日起
      至清償日止，按年息5%計算之利息。2.原告願供擔保，請
      准宣告假執行。
二、被告則以：
（一）原告主張被告向伊借款700 萬元，並請求返還。被告否認
      之。
 １、原告就被告向其借款金額多寡，說詞反覆。
（1）「相對人丁○○、甲○○於93年間陸續向債權人借貸100
     萬元、100 萬元、400 萬元、50萬元、50萬元、50萬元、
     50 萬 元，合計800 萬元，雙方約定於94年1 月30日清償
     債權人250 萬元、同年2 月1 日清償550 萬元，相對人等
     並以訴外人興堡公司簽發、付款行社菲律賓首都銀行台北
     分行、票期2005年元月30日面額250 萬元、票期2005年2
     月1 日面額各150 萬元及400 萬元，指名相對人甲○○並
     禁止背書轉讓之支票3 紙交付債權人，作為借款憑證。」
     詳原告95年10月14日支付命令聲請狀理由一。
（2）嗣於96年1 月16日準備書（一）狀，改稱「原告原書狀列
     丁○○、甲○○為被告請求清償800 百萬元部分，爰縮減
     為請求被告丁○○、甲○○應給付原告700 萬元本息。」
     ，並將其中150 萬元支票改列為乙○○與丁○○向伊共同
     借款之證據（同一證據，竟能為不同借款主張之證據！）
     。
（二）被告固不否認分別於93年3 月、93年7 月分別收到原告匯
      款150 萬元、100 萬元、400 萬元，計650 萬元，惟連同
      92年9 月訴外人乙○○返還予原告之150 萬元，共計800
      萬元，被告均依原告指示，轉匯興堡公司即原告借款予興
      堡公司，收取孳息。
  １、查原告前因見被告甲○○借款予任職之興堡公司所收取之
      利息高於一般銀行利息，乃於92年9月間要求被告甲○○
      將訴外人乙○○欲返還原告之借款150萬元直接轉借給興
      堡公司（按：訴外人乙○○先前曾分別向原告借款100萬
      元、50萬元），被告甲○○遂於92年9 月5 日將130萬元
      匯予興堡公司，另20萬元以現金方式直接交付興堡公司；
      嗣原告因興堡公司支付利息獲益穩定，乃陸續於隔年即93
      年3 月、93年7 月，分別增加借予興堡公司之金額250萬
      元、400萬元，被告甲○○亦均依原告指示將所有款項匯
      予興堡公司，有被告甲○○中國國際商業銀行存摺影本及
      及該行國內匯款申請書影本可稽。
  ２、按被告複代理人陳律師於鈞院96年11月9日庭期當庭提呈
      調查證據聲請狀，請原告訴訟代理人完整提出原告收受興
      興堡公司實際負責人謝勝夫個人簽發之支票明細，遭原告
      訴訟代理人藉詞拒絕；嗣被告訴訟代理人於  鈞院另案即
      96年訴字第1016號清償借款事件（良股），96年11月20日
      庭訊時，復要求原告訴訟代理人指出哪些票是原告領取，
      仍遭原告訴訟代理人以「我們於另案已經提出」、「原告
      只有安泰銀行之託收帳戶，其他銀行沒有託收。」等語搪
      塞，待被告依良股法官喻知「兩造應於15日內依民事訴訟
      法第268 條之規定，按第265 條至267 條之規定，提出支
      票整理之資料及對支票之主張暨攻擊防禦方法，同時聲明
      所用之證據，繕本逕寄對造。」於96年11月28日，提出調
      查證據聲請狀原告具體指出，原告見無可迴避，乃於96年
      12月7日民事準備書三狀提出所謂證物八，承認收受謝勝
      夫個人簽發之支票7筆，合先敘明。
  ３、查原告戊○○於92年9 月起陸續經被告甲○○之手，分別
      借款興堡公司150 萬元、250 萬元、400 萬元收取利息（
      按：前述原告證物八之編號1 、2 、5 、7 ，係150 萬元
      借款利息之一部分，編號3 係250 萬元借款之利息，編號
      4 、6 則係400 萬元借款之利息），而甲○○及家人在此
      之前即分別借款興堡公司600 萬元、300 萬元收取每月每
      百萬元為12 000元之利息，亦即600 萬元每月利息72000
      元（12000 ×6 ＝72000） ，每3 個月利息為216000元（
      72000 ×3 ＝216000），而300 萬元每月利息36000 元（
      12000 ×3 ＝36000） ，每3 個月利息為108000元（3600
      0 ×3 ＝108000），有興堡公司簽發面額分別600 萬元、
      300 萬元之2005年2 月1 日到期之本金支票兩紙足證，按
      ：原告則另持有興堡公司簽發面額各150 萬元、250 萬元
      、400 萬元之本金支票3 紙。嗣因興堡公司經營不善，週
      轉不靈，被告甲○○及家人應得之2005年1 月1 日216000
      元、108000元之兩張利息支票，亦如原告借與興堡公司其
      中150 萬元之2005年1 月1 日54000 元應得之利息支票，
      均同遭退票，未獲兌現，惟證諸原告所提呈之證物十一，
      被告甲○○及家人確有借款興堡公司並收取謝勝夫個人簽
      發每3個月之利息支票。
  ４．有關，原告戊○○、被告甲○○及家人分別借款予興堡公
      司收取利息等情，證諸證人丙○○於  鈞院96年6 月22日
      之結證「除了銀行外，有向民間借貸，由員工將借款匯入
      公司帳戶內，員工在之前就知道公司有在借錢，可能是會
      計跟員工講公司的帳號。公司的實際負責人事謝勝夫，登
      記負責人為其太太李秀華。公司如何作帳我不清楚。至於
      如何知道何筆款項是借貸的，則要核對謝勝夫用來給付利
      息的帳戶記錄。員工將錢借給公司後，公司會開支票給員
      工。不論員工是以自己的名義或第三人的名義借給公司，
      公司都會作一統計表，均以員工之名義登載並計算所借貸
      之金錢。利息約定為月利一分二，清償日通常約定為一年
      ，票載發票日亦為一年後。票載發票日亦為一年後。利息
      的部分也是三個月付一次，該支票之發票日則是以中間月
      份的相當於借款日，例如一號借款，如給付4 、5 、6 月
      的利息，則支票發票日為5 月1 日，所有憑證皆為支票。
      」、「我不認識原告（即戊○○），但我知道有這筆借款
      ，因為被告甲○○跟我說他有朋友要借錢放公司，老闆說
      可以呀，所以就有一筆匯款匯到公司，是被告甲○○之名
      義，當時有4 、5 個員工借錢給公司，而甲○○的名義有
      一千多萬。各為800 萬元、600 萬元及300 萬元。因為我
      要幫老闆審核借款，所以我很清楚。」等供述，亦相吻合
      。
  ５、末查，證人丁○○於97年3 月10日亦到庭證述甚詳：「法
      官：原告是否曾委任或指示被告，將原告所匯入之600 萬
      元款項轉匯或借貸於訴外人興堡國際有限公司？證人：因
      為我跟原告戊○○是十幾年的朋友，我們夫妻把錢放在興
      堡公司已經放了十幾年了，都很穩定，原告曾拜託被告，
      幫原告將錢轉到興堡公司去生利息，被告都不答應。後來
      因為我大伯乙○○跟原告借款150 萬元，因為原告是將銀
      行定存解約將錢借給乙○○，所以原告請被告要幫他把錢
      匯到興堡公司，因為要匯到興堡公司要用員工名義，後來
      被告有答應幫原告轉匯到興堡公司，總共轉匯了3 次，第
      一次轉匯是在乙○○還錢給原告150 萬元時，被告就幫原
      告將此部分款項轉到興堡公司；第二次轉匯的時間我記不
      得了，第二次是我們先幫原告墊了250 萬元，因為原告來
      不及解約，此部分款項也是轉到興堡公司，後來原告在解
      約完，就將250 萬元匯到被告的戶頭；第三次轉匯的時間
      我也不記得了，第三次是轉匯400 萬元，此部分是由原告
      先匯款400 萬元到原告之戶頭，再由被告的戶頭的轉匯到
      興堡公司，總共上述三次匯款。」
  ６、以上，足證原告聲稱被告向伊借款700 萬元（原係主張借
      款800萬元），要非事實甚顯。
（三）原告另主張，縱不能證明被告向伊借款，被告收受原告匯
      款，亦屬不當利，原告得依不當得利法律關係，請求被告
      返還700元云云。被告否認之。
  １、按學說通說均認主張不當得利者，應舉證證明其與他方間
      有給付之關係存在，且他方因其給付而受有利益，以及他
      方之受益為無法律上之原因。王澤鑑大法官債法原理（二
      ）第66頁以下參見。
  ２、而實務向來亦認「按主張不當得利請求權之原告，係因自
      己之行為致造成原由其掌控之財產發生主體變動，則因該
      財產變動本於無法律上原因之消極事實舉證困難所生之危
      險自應歸諸原告。．．．．查本件被上訴人依不當得利法
      則請求上訴人返還其利益，揆諸前揭說明，被上訴人自應
      就上訴人收受系爭款項缺乏法律上之原因，負舉證責任，
      乃原審竟謂上訴人應就其收受系爭款項具有法律上之原因
      ，負舉證責任，殊屬可議。」、「按主張不當得利請求權
      之原告，係因自己之行為致造成原由其掌控之財產發生主
      體變動，則因該財產變動本於無法律上原因之消極事實舉
      證困難所生之危險自應歸諸原告，是以原告對不當得利請
      求權之成立要件應負舉證責任，亦即原告必須證明其與被
      告間有給付之關係存在，且被告因其給付而受有利益以及
      被告之受益為無法律上之原因，始能獲得勝訴之判決。」
      最高法院91年度台上字第1673號民事判決、及94年度台上
      字第2065號民事判決分別參見。
  ３、本件原告迄今未就被告受有何種利益，及受益並無法律上
      之原因等二項不當得利之構成要件，依法舉證之。
（四）聲明：1.原告之訴及其假執行之聲請均駁回。2.如受不利
      之判決，被告願供擔保，請准宣告免予假執行。
三、原告主張前揭事實，固據提出匯款單影本3 紙、支票影本3
    紙、支票及退票理由單各1 紙為證。惟為被告所否認，並以
    前揭情詞資為抗辯。是本件應審究者，為原告是否曾委任或
    指示被告將款項轉匯或借貸予訴外人興堡公司？
四、經查，原告前因見被告借款予任職之興堡公司所收取之利息
    高於一般銀行利息，乃於92年9 月間要求被告將訴外人乙○○欲返還原告之借款150 萬元直接轉借給興堡公司（按訴外
    人乙○○先前曾分別向原告借款100 萬元、50萬元），被告
    遂於92年9 月5 日將130 萬元匯予興堡公司，另20萬元以現
    金直接交付予興堡公司；嗣原告因興堡公司支付利益獲益穩
    定，乃陸續於93年3 月、93年7 月，分別增加借予興堡公司
    之金額250 萬元、400 萬元，被告均依原告指示將所有款項
    匯予興堡公司等情，此有被告中國國際商業銀行存摺影本1
    份及該行國內匯款申請書影本3 紙為證。次查，原告於92年
    9 月陸續經被告之手，分別收取借款予興堡公司150 萬元、
    250 萬元、400 萬元之利息，即如原告所提出證據八之編號
    1 、2 、5 、7 係150 萬元借款息之一部分，編號3 係250
    萬元借款之利息、編號4 、6 係400 萬元借款之利息，且原
    告另持有興堡公司簽發面額各150 萬元、250 萬元、400 萬
    元之本金支票三紙等情，此有支票影本10紙附卷可參。又原
    告曾委任或指示被告將款項轉匯或借貸予訴外人興堡公司之
    事實，業經證人丁○○於本院97年3 月10日言詞辯論時到庭
    證稱：「（問：原告是否曾委任或指示被告，將原告所匯入
    之六百萬元款項轉匯或借貸於訴外人興堡國際有限公司？答
    ：因為我跟原告戊○○是十幾年的朋友，我們夫妻把錢放在
    興堡公司已經放了十幾年了，都很穩定，原告曾拜託被告，
    幫原告將錢轉到興堡公司去生利息，被告都不答應。後來因
    為我大伯乙○○跟原告借款150萬元，因為原告是將銀行定
    存解約將錢借給乙○○，所以原告請被告要幫她把錢匯到興
    堡公司，因為要匯到興堡公司要用員工名義，後來被告有答
    應幫原告轉匯到興堡公司，總共轉匯了三次，第一次轉匯是
    在乙○○還錢給原告150 萬元時，被告就幫原告將此部分款
    項轉到興堡公司；第二次轉匯的時間我記不得了，第二次是
    我們先幫原告墊了250 萬元，因為原告來不及解約，此部分
    款項也是轉到興堡公司，後來原告在解約完，就將250 萬元
    匯到被告的戶頭；第三次轉匯的時間我也不記得了，第三次
    是轉匯400 萬元，此部分是由原告先匯款400 萬到原告之戶
    頭，再由被告的戶頭的轉匯到興堡公司，總共上述三次匯款
    。」等語屬實（參見本院97年3 月10日言詞辯論筆錄）及證
    人丙○○於本院96年6 月22日言詞辯論時到庭證稱：「（問
    ：興堡公司有對外舉債？約定之利息？約定之清償日？清償
    之擔保？有無交付貸與人相關之債權憑證？答：除了銀行外
    ，有向民間借貸，由員工將借款匯入公司帳戶內，員工在之
    前就知道公司有在借錢，可能是會計跟員工講公司的帳號。
    公司的實際負責人是謝勝夫，登記負責人為其太太李秀華。
    公司如何作帳我不清楚。至於如何知道何筆匯款是借貸的，
    則要核對謝勝夫用來給付利息的帳戶記錄。員工將錢借給公
    司後，公司會開支票給員工。不論員工是以自己的名義或第
    三人的名義借給公司，公司都會作一統計表，均以員工之名
    義登載並計算所借貸之金錢。利息約定為月利一分二，清償
    日通常約定為一年，票載發票日亦為一年後。利息的部分也
    是三個月付一次，該支票之發票日則是以中間月份的相當於
    借款日，例如一號借款，如給付4 、5 、6 月的利息，則支
    票發票日為5 月1 日。所有憑證皆為支票。」、「（問：原
    告曾否借款予興堡公司？借貸契約之內容？清償利息及本金
    之金額暨證明？答：黃我不認識原告，但我知道有這筆借款
    ，因為被告甲○○跟我說他有朋友要借錢放公司，老闆說可
    以呀，所以就有一筆匯款匯到公司，是被告甲○○之名義。
    當時有四五個員工借錢給公司，而甲○○的名義有一千多萬
    。各為800 萬元、600 萬元及300 萬元。因為我要幫老闆審
    核借款，所以我很清楚。」等語屬實（參見本院97年6 月22
    日言詞辯論筆錄）。再觀諸被告中國國際商業銀行存摺影本
    可知，被告於93年3 月30日先匯款250 萬元予興堡公司後，
    原告始各匯款150 萬元及100 萬元至被告在中國國際商業銀
    行之活期儲蓄存款之帳戶（帳號：000-00 -00000-0） ，又
    原告於93年7 月26日匯款400 萬元至被告在中國國際商業銀
    行之活期儲蓄存款之帳戶（帳號：000-00-00000-0），被告
    隨即於翌日即93年7 月27日將該400 萬元匯款予興堡公司等
    情，此有被告中國國際商業銀行存摺影本1 份及該行國內匯
    款申請書影本2 紙為證，倘若被告係因需錢急用，乃向原告
    借款，被告何需在原告匯款250 萬元至被告之帳戶前，即將
    其自有款項250 萬元先匯到興堡公司，又被告何需原告匯款
    400 萬元至被告之帳戶之翌日，即將該400 萬元匯到興堡公
    司，亦見原告曾委任或指示被告將款項轉匯或借貸予訴外人
    興堡公司。足見被告之抗辯，堪以採信。
五、綜上，足見被告之抗辯，堪予採信，自難認原告主張之事實
    為真正。從而，原告依借貸及不當得利之法律關係，請求被
    告給付700 萬元，及自94年2 月2 日起至清償日，按年息5%
    計算之利息，為無理由，應予駁回。又原告之訴既經駁回，
    其假執行之聲請，亦失所附麗，應併予駁回。
六、兩造其餘攻擊防禦方法及舉證，核與本件結果無影響，爰不
    一一論述，併此敘明。
七、結論：原告之訴為無理由，依民事訴訟法第78條，判決如主
    文。
中    華    民    國    97    年    4     月    21   日
                  民事第二庭    法  官  許麗華
以上正本係照原本作成。
如對本判決上訴，須於判決送達後20日內，向本院提出上訴狀。
中    華    民    國    97    年    4    月    21    日
                                書記官  蕭佩宜


司法院資訊處製作；財團法人民間司法改革基金會備份。
